臺灣高雄地方法院民事判決　　　　　　　95年度訴字第3653號
原　　　告　高雄市政府
法定代理人　乙　○
訴訟代理人　吳敏蕙律師
被　　　告　甲○○
上列當事人間給付使用土地補償金事件，本院於民國96年2 月12
日言詞辯論終結，判決如下：
  主  文
被告應給付原告新台幣參拾柒萬壹仟貳佰伍拾貳元及自民國九十
五年八月十九日起至清償日止，按年利率百分之五計算之利息。
原告其餘之訴駁回。
訴訟費用由被告負擔十分之六，餘由原告負擔。
本判決第一項得假執行。
原告其餘假執行之聲請駁回。
  事實及理由
壹、程序方面：
一、按當事人之法定代理人之代理權消滅者，訴訟程序在有法定
    代理人承受其訴訟以前當然停止；承受訴訟人，於得為承受
    時，應即為承受之聲明，民事訴訟法第170 條、第175 條第
    1 項分別定有明文。本件原告之法定代理人原為葉菊蘭，嗣
    於審理中變更為乙○，則乙○依法聲明承受訴訟，自無不合
    。
二、次按訴狀送達後，原告不得將原訴變更或追加，但減縮應受
    判決事項之聲明者，不在此限，民事訴訟法第255 條第1 項
    第3 款定有明文。本件原告起訴原聲明：被告應給付原告新
    台幣（下同）631,310 元，暨自本院民國95年度促字第6402
    8 號支付命令繕本送達翌日起至清償日止，按年利率百分之
    5 計算之利息。嗣本院於95年12月20日會同兩造及高雄市政
    府地政處楠梓地政事務所（下稱楠梓地政）人員至現場履勘
    ，並委請地政人員就原告主張被告占用之土地範圍實施測量
    後繪製複丈成果圖（下稱系爭成果圖），原告引該測量結果
    於本院96年1 月24日準備程序期日更易其訴之聲明如後述。
    經核係屬減縮應受判決事項之聲明，揆諸首揭規定，於法有
    據，合先敘明。
貳、實體方面：
一、原告主張：坐落高雄市○○區○○段第9 地號、第9-2 地號
    土地（下合稱系爭土地）為高雄市所有，現由原告管理，被
    告無正當權源，自63年間起即以所有門牌號碼高雄市左營區
    ○○○路657 巷13號之建物（下稱系爭建物），無權占用系
    爭土地各217 平方公尺、16平方公尺至今，被告顯無法律上
    之原因，而受有相當於租金之利益，致原告無法使用收益而
    受有損害。爰依民法不當得利之法律關係，請求被告給付自
    88年1 月起至94年12月止，按系爭土地申報地價百分之5 計
    算相當於租金之不當得利等語。並聲明：（一）被告應給付
    原告583,724 元，及自本院95年度促字第64028 號支付命令
    送達翌日起至清償日止，按年利率百分之5 計算之利息；（
    二）原告願供擔保，請准宣告假執行。
二、被告則以：伊雖以所有系爭建物占用系爭土地，但目前無力
    繳納補償金，且原告曾承諾其中88年至92年間之補償金以六
    折計算，系爭建物未面臨大馬路，以系爭土地申報地價百分
    之5 計算補償金過高，逾5 年之請求部分已罹於時效等語置
    辯。並聲明：駁回原告之訴。
三、兩造不爭執事項：
（一）坐落高雄市○○區○○段第9 地號、第9-2 地號土地，為
      高雄市所有土地，現由原告管理。
（二）被告自63年間起即以所有門牌號碼高雄市左營區○○○路
      657巷13號之建物，無權占用系爭土地如附圖所示編號9-A
      、9-B 、9-C （面積合計217 平方公尺）、9-2A、9-2B（
      面積合計16平方公尺）之土地至今。
（三）上開事實有系爭土地登記謄本、被告戶籍謄本、系爭房屋
      歷年課稅明細表（見本院卷第22至23頁、第30頁、第73頁
      ）附卷可稽，並經本院會同楠梓地政人員至現場勘驗屬實
      ，製有勘驗筆錄、系爭成果圖及現場照片14張（見本院卷
      第42至53頁）在卷足憑，堪信為真實。
四、兩造於本院審理中協商爭點為：（一）被告主張時效抗辯，
    有無理由？（二）原告請求被告給付不當得利583,724 元及
    其遲延利息，有無理由？茲分論如下：
（一）被告主張時效抗辯，有無理由？
   1、按無法律上之原因而受利益，致他人受損害者，應返還其
      利益，此觀民法第179 條前段規定自明。故其得請求返還
      之不當得利範圍，應以他方所受之利益為度，非以請求人
      所受損害若干為準，而無權占有他人土地，可能獲得相當
      於租金之利益，為社會通常之觀念，有最高法院61年台上
      字第1695號判例意旨可參。次按租金之請求權因5 年間不
      行使而消滅，民法第126 條亦定有明文。而無法律上之原
      因而獲得相當於租金之利益，致他人受損害時，如該他人
      之返還利益請求權已逾租金短期消滅時效之期間，對於相
      當於已罹消滅時效之租金之利益，不得依不當得利之法則
      ，請求返還，最高法院85年度台上字第2059號裁判意旨亦
      可資參照。
   2、經查，本件被告以系爭房屋無權占用系爭土地各217 平方
      公尺、16平方公尺乙節，業如前述，是原告主張被告受有
      相當於租金之利益，致其受有相當於租金之損害，依不當
      得利之法律關係，請求被告返還所受之利益，即屬有據。
      次查，依前開法律規定及裁判意旨，上開不當利益返還請
      求權消滅時效期間應為5 年，而按被告既已提出時效抗辯
      ，則原告請求被告返還逾5 年時效期間之不當利益部分，
      其請求權已因罹於時效而消滅，被告自得拒絕給付之，是
      原告得請求被告返還不當利益部分，應僅限於本件訴訟繫
      屬之日即95年7 月24日回溯5 年之相當於租金之利益。又
      查，本件原告係請求自88年1 月起迄94年12月31日止相當
      於租金之利益。揆諸前揭時效消滅之說明，原告得請求被
      告給付相當於租金之利益之期間，於扣除時效消滅部分之
      期間後，應為90年7 月25日起至94年12月31日止，堪可認
      定，至逾上開部分之請求，即屬無據。
（二）原告請求被告給付不當得利583,724 元及其遲延利息，有
      無理由？
   1、按城市地方房屋之租金，以不超過土地及建物申報總價年
      利率百分之10為限，租用基地建築房屋準用之；而公有土
      地，以各該宗土地之公告地價為申報地價，免予申報，土
      地法第97條第1 項、第105 條及平均地權條例施行細則第
      21條分別定有明文。又基地租金之數額，除以基地申報地
      價為基礎外，尚須斟酌基地之位置，工商業繁榮之程度，
      承租人利用基地之經濟價值及所受利益等項，並與鄰地租
      金相比較，以為決定，並非必達申報總地價年利率百分之
      10最高額（最高法院68年台上字第3071號判例意旨參照）
      。
   2、經查，本件被告既以系爭房屋無權占用系爭土地，則原告
      請求被告給付相當於租金之不當得利，即無不合，被告辯
      稱無力繳納，並無從解免其給付之責。次查，原告主張按
      系爭土地申報地價年利率百分之5 計算相當於租金之不當
      得利等情，業據其提出高雄市政府處理被占用市有土地作
      業要點、高雄市市有土地租金率計收規定、歷年租金計收
      標準等（見本院卷第70至72頁）為憑，被告固辯稱：原告
      主張之不當得利過高，應以土地申報地價年利率百分之3
      為計算標準，且原告曾承諾以六折計算土地使用補償金云
      云，惟被告並未提出任何原告承諾之證明，且系爭土地屬
      高雄市所有，為公有土地，應以公告地價為申報地價，而
      系爭土地自90年7 月25日起至94年12月31日止之申報地價
      分別如附表申報地價欄所示乙節，有系爭土地地價謄本（
      見本院卷第24-27 頁）在卷可按，倘參諸系爭土地雖處於
      巷弄內，但距離左營大路僅約39公尺，附近分別設有市場
      、診所、客運站、銀行、左營高中及左營國小等情，亦有
      系爭土地附近地圖及門牌查詢系統表（見本院卷第74至75
      頁）附卷可參，顯見系爭土地所在處交通及生活機能尚稱
      完善，本院審酌上情及衡之前開土地法規定，認原告請求
      以系爭土地申報地價年利率百分之5 計算，尚屬妥適，被
      告上開所辯云云，並不足採。
   3、又查，原告得請求被告給付自90年7 月25日起至94年12月
      31日止相當於租金之不當得利，已如前述，茲以被告占用
      期間系爭土地之申報地價乘以占用面積，再以上開核定之
      年利率百分之5 計算，則原告可得請求之不當得利數額應
      為371,252 元（計算式詳如附表所示）。再本件支付命令
      係於95年8 月18日送達被告，有送達回證（見本院卷第8
      頁）可稽，是原告請求被告給付371,252 元，及自支付命
      令繕本送達翌日即95年8 月19日起至清償日止，按年利率
      百分之5 計算之利息，均有所據。
五、綜上所述，原告本於民法第179 條不當得利之法律關係，訴
    請被告給付自90年7 月25日起至94年12月31日止相當於租金
    之不當得利371,252 元，及自95年8 月19日起至清償日止，
    按年利率百分之5 計算之法定遲延利息，洵屬正當，應予准
    許。逾此部分之請求，為無理由，應予駁回。
六、本件主文第1 項係所命給付之金額未逾50萬元之判決，依民
    事訴訟法第389 條第1 項第5 款之規定，應依職權宣告假執
    行。至原告敗訴部分，其假執行之聲請即失所依附，應予駁
    回。
七、據上論結，原告之訴為一部有理由，一部無理由，依民事訴
    訟法第79條、第389 條第1 項第5 款，判決如主文。
中　　華　　民　　國　　96　　年　　2 　　月　　27　　日
                  民事第五庭審判長法　官　李昭彥
                                  法  官  陳銘珠
                                  法  官  毛妍懿
上為正本係照原本作成。
如不服本判決，應於送達後20日內，向本院提出上訴狀並表明上
訴理由，如於本判決宣示後送達前提起上訴者，應於判決送達後
10日內補提上訴理由書（須附繕本）。
中　　華　　民　　國　　96　　年　　2 　　月　　27　　日
                                  書記官  王淑娟
附表：
┌──┬────┬────────┬─────┬────┬───┬─────────────┐
│編號│占用土地│占用期間        │申報地價  │占用面積│年利率│不當得利數額（元以下四捨五│
│    │        │                │（新台幣）│        │      │入）                      │
├──┼────┼────────┼─────┼────┼───┼─────────────┤
│一  │系爭第9 │90年7月25日起至 │6,500元   │217平方 │5％   │171,965元                 │
│    │號土地  │92年12月31日止，│          │公尺    │      │計算式為：6500×217×5％×│
│    │        │合計890/365年   │          │        │      │890/365＝171965           │
├──┼────┼────────┼─────┼────┼───┼─────────────┤
│二  │同上    │93年1月1日起至94│6,600元   │同上    │同上  │143,220元                 │
│    │        │年12月31日止，合│          │        │      │計算式為：6600×217×5％×│
│    │        │計2年           │          │        │      │2＝143220                 │
├──┼────┼────────┼─────┼────┼───┼─────────────┤
│三  │系爭第  │90年7月25日起至 │15,523元  │16平方公│同上  │30,280元                  │
│    │9-2地號 │92年12月31日止，│          │尺      │      │計算式為：15523×16×5％×│
│    │土地    │合計890/365年   │          │        │      │890/365＝30280            │
├──┼────┼────────┼─────┼────┼───┼─────────────┤
│四  │同上    │93年1月1日起至94│16,117元  │同上    │同上  │25,787元                  │
│    │        │年12月31日止，合│          │        │      │計算式為：16117×16×5％×│
│    │        │計2年           │          │        │      │2＝25787                  │
├──┴────┴────────┴─────┴────┴───┴─────────────┤
│合計371,252元                                                                             │
│計算式：171965+143220+30280+25787＝371252                                                 │
└─────────────────────────────────────────────┘
